臺灣臺北地方法院民事判決　　　　　　　　　　　九十年度家訴字第一二八號
　　原　　　告　乙○○
　　訴訟代理人　丙○○
　　被　　　告　甲○○
右當事人間不動產所有權移轉登記事件，本院判決如左：
    主    文
原告之訴駁回。
訴訟費用由原告負擔。
    事    實
甲、原告方面：
  壹、聲明：被告應將坐落桃園縣蘆竹鄉○○段五００地號、面積九五點七八平方公
      尺之土地及其上桃園縣蘆竹鄉○○段、建號七八一之建物，應有部分各二分之
      一之所有權移轉登記予原告。
  貳、陳述：
  一、二造於七十五年十一月十九日結婚，婚後於七十七年五月間共同購買如訴之聲
      明之不動產（以下略稱系爭不動產），並登記在原告名下。之後被告於八十三
      年一月二十四日，未經原告同意同意，將系爭不動產私自辦理所有權移轉登記
      到自己名下。二造經台灣高等法院判決准予離婚確定，婚姻關係已不存在。
  二、二造於婚姻關係存續中並未對夫妻財產為任何之約定，自應適用法定財產制即
      聯合財產制。而依民法第一千零三十條之一規定，聯合財產關係消滅時，夫或
      妻於婚姻關係存續中所取得而現存之原有財產，扣除婚姻存續中所負之債務後
      ，如有剩餘，其雙方財產之差額應平均分配。本件系爭不動產係屬現存之原有
      財產，而現仍登記在被告名下，原告應有權依據前述規定，將系爭不動產所有
      權各二分之一移轉登記予原告。
  三、證據：提出被告之戶籍謄本、系爭不動產新舊土地及建物登記謄本影本、台灣
      高等法院八十八年度家上更（一）字第十七號民事判決及確定證明書影本各一
      件為證。
乙、被告方面：
  壹、聲明：如主文所示。
  貳、陳述：
　一、本件兩造婚後育有長女簡利如、長子簡伯諺，嗣於民國七十七年五月間，被告
      出資新台幣（下同）一百十五萬元，另由原告湊足餘款二百廿萬元，總計三百
      廿五萬元，向訴外人葉添富購買系爭不動產（重測前為桃園縣蘆竹鄉○○○段
      二四六之三四地號土地，面積九五平方公尺及地上物即門牌桃園縣蘆竹鄉○○
      路七十號四層樓房一棟）。原告本擬以被告之名義登記，惟原告受威權家庭環
      境影響，在威權家長之影響下，將系爭不動產登記於原告名下。嗣原告之兄簡
      民德以其所購置台北縣新莊市○○街四十七巷三號二樓之房屋，向銀行抵押貸
      款一百五十萬元後，承諾由兩造共同償還上開一百五十萬元借款之本息後，願
      將上開不動產過戶於被告之名下。但簡民德並未履行承諾，將前揭新莊市○○
      街之房子過戶於被告名下。嗣復因原告未徵得被告之同意，而於八十二年八月
      卅日，擅行將其名下坐落台中市○○區○路八十四元六號七樓之不動產過戶在
      其其兄簡民德名下，並抵押借款三百六十萬元供其兄簡民德使用，被告見原告
      上開舉措置家中經濟於不顧，遂與原告起爭執，原告竟於八十二年十月，將被
      告痛毆，致使被告胸痛、頭痛、頭部遭撞擊，經電腦斷層顯示腦水腫、血糖及
      肝功能異常。被告眼見原告數次施暴且置家中經濟於不顧，乃提分手之議，並
      譏諷原告身為大丈夫言而無信，原告為求挽回被告之心且為免於遭被告提出傷
      害之告訴，乃同意將系爭不動產贈與被告。原告乃將其本人之印鑑章、國民身
      份證交予被告，用以辦理產權過戶手續。被告於繳清贈與稅廿萬五千八百六十
      元無償取得系爭不動產。
  二、被告於無償取得系爭不動產後，原告竟受家中兄長父母之影響，違反前諾，誣
      指被告於八十二年十月底，向原告誑稱欲申請變更系爭不動產之土地適用自用
      住宅稅率，而騙取原告之印鑑章及國民身份證。繼而於八十二年十二月三日，
      以原告名義偽造土地建築改良物買賣所有權移轉契約書及土地登記聲請書，並
      盜蓋原告之印鑑章於不動產買賣契約書及土地聲請書上，進而持往桃園蘆竹地
      政事務所申請所有權移轉登記，涉嫌偽造文書，而向桃園地檢署提出告訴，但
      被告歷經三審獲判無罪確定。另原告再以被告有涉嫌偽造文書，而訴請被告就
      系爭不動產辦理所有權移轉登記，亦經三審法院駁回原告之請求確定在案。
  三、原告係依民法第一千零卅條之一第一項之規定，就兩造在離婚之後之剩餘財產
      請求分配。惟依該條但書規定，因繼承或其他無償取得之財產不在此限。所得
      平均分配者，以夫或妻雙方剩餘財產之差額為限，並非夫或妻之剩餘財產，妻
      或夫均得就其全部請求分配。且所稱其他無償取得之財產，應包含夫或妻受妻
      或夫贈與之財產在內。始符夫或妻原有財產之增加，因他方亦與有協力及頁獻
      ，故雙方剩餘財產之差額應平均分配，方為公平之立法趣旨，有最高八十六年
      度台上三六○一號民事判決可稽。故原告於起訴狀中未予以釋明，其於婚姻關
      係存續中所取得而現存之原有財產為何，亦置系爭不動產仍有高額抵押債權於
      不顧，按系爭不動產經原告設定最高限額抵押權二百萬元予被告，此亦有土地
      及建物登記謄本可稽，原告率以被告名下之不動產即為民法第一千零卅條之一
      第一項所稱兩造剩餘財產之差額，並主張逕將之平均分配與兩造，與前揭最高
      法院判決意旨自有未合。再查，被告係無償取得系爭不動產，已詳如前述。依
      前揭法條但書之規定，亦不在可以請求分配之列。
  參、證據：提出買賣所有權移轉契約書、贈與稅繳清證明書、贈與財產明細表、監
      證費繳納通知書、土地增值稅繳款書、契稅繳款書、台灣桃園地方法院檢察署
      八十三年度偵字第五八七九號起訴書、台灣桃園地方法院八十三年度訴字第一
      一六七號刑事判決、台灣高等法院八十四年度上訴字第一八一四號刑事判決、
      最高法院八十五年度台上字第三六五號刑事判決、台灣高等法院八十五年度上
      更（一）字第一一○號刑事判決、最高法院八十六年度台上字第二一五八號刑
      事判決、台灣高等法院八十六年度上更（二）字第三六八號刑事判決、最高法
      院八十八年度台上字第七○八○號刑事判決、台灣高等法院八十八年度重上更
      （三）字第二五一號刑事判決、最高法院八十九年度台上字第三一七二號刑事
      判決；台灣桃園地方法院八十三年度訴字第九二三號民事判決、台灣高等法院
      八十五年度上字第二八六號民事判決、最高法院八十七年度台上字第一○四○
      號民事判決、台灣高等法院八十七年度上更（一）字第二四三號民事判決、最
      高法院八十九年度台上字第一五四一號民事判決等影本各一份等為證。
    理    由
一、本件原告起訴主張：系爭不動產為二造於婚姻關係中所取得之財產，之後被告未
    經原告同意，私自將該不動產移轉登記在自己名下，目前二造已離婚，而系爭不
    動產仍登記在被告名下，被告依法自應將該不動產所有權二分之一，移轉登記予
    原告。被告則以：系爭不動產是原告於婚姻關係存續中，無償贈與給被告，為被
    告無償取得之財產，不屬於剩餘財產，原告請求無理由等語置辯。
二、原告主張二造於七十五年十一月十九日結婚，於八十九年十月二十二日經判決離
    婚確定，系爭不動產是被告於婚姻關係存續中所取得等事實，為被告所不爭執，
    並有原告所提出之戶籍謄本、台灣高等法院八十八年度家上更（一）字第十七號
    民事判決及確定證明書影本各一份為證，足認係真實。故本件爭點在（一）系爭
    不動產是被告未經原告同意之私自移轉，或是原告之贈與？（二）如屬於原告無
    償贈與被告之財產，是否屬於民法第一千零三十條之一第一項但書所稱之無償取
    得之財產？
三、被告所主張，系爭不動產是原告所贈與之事實，業據其提出買賣所有權移轉契約
    書、贈與稅繳清證明書、贈與財產明細表、監證費繳納通知書、土地增值稅繳款
    書、契稅繳款書等影本為證，應足信為真實。原告雖以被告是盜用原告之身分證
　　及印章將系爭不動產移轉到被告名下，但此部分事實，業據原告之前提出偽造文書之告
　　訴，最後經台灣高等法院以八十八年度重上更（三）字第二五一號刑事判決認為：「原
　　告交付印鑑章及身份證予被告，當非僅為辦理自用住宅稅率之用。
    系爭不動產之權狀、抵押借款清償證明文件等為原告交付被告，原告苟係為辦理
    自用稅率，原告實無必要交付身份證、印鑑章、不動產權狀及清償證明等予被告
    。因而認為本件尚乏積極事證，足認被告有偽造文書之行為，其犯罪尚屬不能證
    明」而判決被告甲○○無罪，並經最高法院以八十九年度台上字第三一七二號駁
    回台灣高等法院檢察署檢察官之上訴確定，有被告所提出之台灣桃園地方法院檢
    察署八十三年度偵字第五八七九號起訴書、台灣桃園地方法院八十三年度訴字第
    一一六七號刑事判決、台灣高等法院八十四年度上訴字第一八一四號刑事判決、
    最高法院八十五年度台上字第三六五號刑事判決、台灣高等法院八十五年度上更
    （一）字第一一○號刑事判決、最高法院八十六年度台上字第二一五八號刑事判
    決、台灣高等法院八十六年度上更（二）字第三六八號刑事判決、最高法院八十
    八年度台上字第七○八○號刑事判決、台灣高等法院八十八年度重上更（三）字
    第二五一號刑事判決、最高法院八十九年度台上字第三一七二號刑事判決等可為
    證明。另原告以被告有涉嫌偽造文書，而提起塗銷系爭不動產所有權移轉登記之
    民事訴訟，經台灣高等法院以八十七年度上更（一）字第二四三號民事判決認為
    ：「被告確出資一百十五萬元購買系爭房地，原告並不爭執。納稅義務人申請按
    自用住宅用地稅率課徵地價稅或核課土地增值稅，僅須檢附戶口名簿、建築改良
    物證明申請核定即可，無須提出印鑑章，原告竟交付印鑑章、國民身份證、系爭
    房地所有權狀及向世華銀行清償貸款之證明文件等情，則被告抗辯係原告將身份
    證及印章並原告先前以系爭房地向世華銀行抵押貸款於清償後收回之抵押權設定
    契約書、他項權利證明書、清償證明書交付，同意將系爭房地所有權移轉登記與
    伊，並將上開抵押權登記塗銷等語，自非無據。原告主張被告未經其同意，偽造
    不動產移轉契約書，擅自將系爭房地移轉於被告名下等語，為不足採」。而駁回
    原告之請求。該案並經最高法院以八十九年度台上字第一五四一號駁回原告之上
    訴確定在案，亦有被告所提出之台灣桃園地方法院八十三年度訴字第九二三號民
    事判決、台灣高等法院八十五年度上字第二八六號民事判決、最高法院八十七年
    度台上字第一○四○號民事判決、台灣高等法院八十七年度上更（一）字第二四
    三號民事判決、最高法院八十九年度台上字第一五四一號民事判決等為證。此外
    ，原告又未提出相關證據明或聲請法院調查證據，其主張被告係盜用其印章、身
    分證辦理系爭不動產之移轉登記等事實，尚無理由。
四、按聯合財產關係消滅時，夫或妻於婚姻關係存續中所取得而現存之原有財產，扣
    除婚姻存續中所付之債務後，如有剩餘，其雙方財產之差額應平均分配。但因繼
    承或其他無償取得之財產不在此限，民法第一千零三十條之一第一項之定有明文
    。贈與屬於無償取得，而現行法又未區分一般贈與與夫妻間贈與，故解釋上夫對
    妻所為贈與，應為前述條文但書所稱之無償取得之財產（最高八十六年度台上三
    六○一號民事判決參照）。且婚姻關係存續中，夫妻間將財產贈與他方，其目的
    應在使他方取得該財產，應無於將來婚姻關係消滅時，再請求分配二分之一之理
    。本件系爭不動產，如前述，既屬原告在婚姻關係存續中無償取得之財產，依民
    法第一千零三十條之一第一項但書之規定，即不應計入二造離婚後，平均分配之
    財產中，原告依此請求移轉系爭不動產而二分之一予原告為無理由，不應准許。
五、本件事證已臻明確，兩造其餘攻擊防禦方法，或與本件無涉，或與判決結果不生
    影響，毋庸一一論列，併此敘明。
六、結論：本件原告之訴為無理由，依民事訴訟法第七十八條，判決如主文。
中　　　華　　　民　　　國　　九十一　　年　　　三　　　月　　十三　　　日
　　　　　　　　　　　　家事法庭法　　　官　 蔡　坤　湖
右正本證明與原本無異
如對本判決上訴，須於判決送達後廿日內向本院提出上訴狀
中　　　華　　　民　　　國　　九十一　　年　　　三　　　月　　十八　　　日
　　　　　　　　　　　　　　　　書　記　官　 林　寶　春
